【裁判字號】    99,台上,3153
【裁判日期】    990520
【裁判案由】    貪污等罪
【裁判全文】
最高法院刑事判決            九十九年度台上字第三一五三號
上  訴  人  台灣高等法院高雄分院檢察署檢察官
上  訴  人
即  被  告  甲○○
被      告  乙○○
            丙○○
上列上訴人等因被告等貪污等罪案件，不服台灣高等法院高雄分
院中華民國九十九年一月六日第二審更審判決（九十七年度重上
更(四)字第九二號，起訴案號：台灣高雄地方法院檢察署八十三年
度偵字二０四一四號、八十四年度偵字第一００四一、一三三六
四、二四九八九號），提起上訴，本院判決如下：
    主  文
原判決撤銷，發回台灣高等法院高雄分院。
    理  由
本件原判決撤銷第一審關於上訴人即被告甲○○、被告乙○○、
丙○○部分之判決，改判依修正前刑法連續犯、牽連犯規定，從
一重論處甲○○公務員明知為不實之事項，而登載於職務上所掌
之公文書，足以生損害於公眾罪刑（處有期徒刑一年六月，減為
有期徒刑九月）；乙○○、丙○○共同連續為他人處理事務，意
圖為自己不法利益而為違背任務之行為，致生損害於本人之財產
罪刑（各處有期徒刑一年，均減為有期徒刑六月），固非無見。
惟查：按有罪之判決書，須將認定之犯罪事實詳記於事實欄，然
後於理由內，逐一說明其所憑之證據及認定之理由，使事實與理
由兩相一致，方為合法。倘事實認定與理由說明，不相一致，或
事實或理由欄內之記載，前後齟齬，或事實認定與所採之證據不
相適合，按諸刑事訴訟法第三百七十九條第十四款規定，均為判
決不載理由，或所載理由矛盾，其判決當然違背法令。又自然人
與法人，在法律上各具有獨立之人格，縱該自然人為法人之負責
人，因人格權各自獨立，該法人負責人亦不等同於法人。(1)本件
原判決事實一認定：民國七十九年六月三十日大漢工程顧問股份
有限公司（下稱大漢公司）以比價方式標得「高雄市中正文化中
心地下停車場」（下稱中正地下停車場）長約二百七十尺，寬約
七十公尺新建工程之規劃、設計、監造業務。保利鑽探工程股份
有限公司（下稱保利公司）則擔任大漢公司上開規劃設計之保證
人。乙○○、丙○○係實際執行上開規劃設計監造契約之人，為
實際受高雄市政府委託處理工程規劃、設計、監造事務之人，明
知盧錫煥擅長之「保壯預力擴座鋼鍵地錨」工法中所使用之「空
壓式錨錠裝置」、「鋼鍵荷重平衡器」、「HHL 地岩錨重覆拉力
施工結構」，當時均係盧錫煥享有之新型、發明專利，原則上不
得於政府發包之公共工程中特定使用，以免造成「規格綁標」；
且「旋轉擴座預力鋼鍵地錨之施工法」，亦屬盧錫煥所擅長之工
法。竟共同意圖以綁標方式圖保利公司之不法利益，於中正地下
停車場工程中連續壁開挖期間之安全支撐設計事項，採用上開盧
錫煥享有之新型、發明專利或擅長之地錨工法，俾使日後承攬中
正地下停車場工程之廠商，須將連續壁工程分包予盧錫煥之保利
公司承作，而違背二人本應善盡為業主即高雄市政府規劃設計之
任務等情。如果無訛，原判決事實一係認乙○○、丙○○為受高
雄市政府委託處理中正地下停車場工程規劃、設計、監造事務之
人。乃原判決復於理由記載：依卷附高雄市政府工務局新建工程
處（下稱新工處）與大漢公司所簽訂之高雄市多目標使用停車場
新建工程（中正文化中心二側）委託規劃設計及監造契約書草案
明白揭示：新工處（甲方）為辦理高雄市中正文化中心二側多目
標使用停車場新建工程，委託大漢公司（乙方）依甲方所定工程
規劃、設計、監造需求，擔任工程規劃設計及監造工作，且該契
約書第一條（委託內容）第四項第一款規定「審查承造商所提出
之施工計劃進度、施工詳圖，及辦理必要之變更設計，並提供有
關施工改進事項，提送甲方備查」，大漢公司受新工處委託，為
高雄市政府新工處辦理規劃、設計及監造之事務之人之事實足堪
認定等語（見原判決理由貳、二、甲、(二)）。又認大漢公司係受
高雄市政府新工處委託處理中正地下停車場工程規劃、設計、監
造事務，事實認定與理由說明，前後齟齬，已有判決理由矛盾之
違法。(2)原判決事實三記載：乙○○、丙○○均明知大漢公司規
劃設計該地錨工程中地錨、擴座體之規格，均於原設計圖有明定
，且新工處給付大漢公司之規劃設計服務費給付之費率為百分之
八十五，且係於工程發包後給付，竟共同意圖為自已溢領規劃、
設計服務費之不法之利益及為使保利公司日後得以高價分包地錨
工程而獲取不法利益而損害於新工處，於業務上所掌之單價分析
表文書上為虛列浮報不實之登載，致該工程預算由規劃定案報告
書原編列之新台幣（下同）五千五百萬元，暴增為七千七百十五
萬八千五百九十七元二角，共計浮列二千二百十五萬八千五百九
十七元二角，大漢公司因而超前獲取規劃、設計服務費十一萬餘
元，使新工處受有損害等情，原判決此部分既認乙○○、丙○○
係意圖為自己及保利公司之不法利益，又認係大漢公司獲得不法
利益。事實記載前後不一，亦有違誤。(3)本件檢察官起訴：乙○
○、丙○○受高雄市政府委託辦理中正地下停車場規劃、設計、
監造業務，係屬為高雄市政府處理事務，且明知大漢公司設計之
地錨工程部分，其中背拉擴座地錨長度為七公尺與九公尺交叉間
隔，其擴座體直徑區分為「五十公分X一 ．五公尺」與「六十公
分X一 公尺」，竟意圖為大漢公司不法之利益，違背其任務唆使
由該公司職員即不知情林慶福在核算該工程造價時，全數以地錨
長度九公尺，擴座直徑「六十公分X三．五 公尺」計價；另抗浮
地錨長度為八公尺、其擴座直徑為「六十公分X 長一公尺」，但
全數以地錨長度八．五公尺、擴座直徑「八十公分X 三．五公尺
」計價，兩項地錨合計浮列約五百五十萬元，而知情之甲○○於
審核時，竟在該工程之規劃設計及預算書審核表三，工程預算：
三、工程數量計算結果是否正確」之審查結果欄勾打「是」，再
經知情之陳仙發、林益善、鐘萬順（業經判決無罪確定）等人逐
級核章，致大漢公司溢領服務費十一萬元，足以生損害於高雄市
政府，因認上訴人等涉犯貪污治罪條例第六條第四款之圖利罪及
刑法第二百十三條之公務員登載不實公文書罪嫌。原判決事實三
、四亦認定上訴人等有上開犯罪事實，並於理由說明：乙○○、
丙○○此部分所為，係犯刑法第三百四十二條第一項之背信罪；
甲○○所為，係犯刑法第二百十三條之公務員登載不實公文書罪
。乃原判決又於理由說明：依甲○○於法務部調查局高雄市調處
調查時供稱：審核給付大漢公司規劃設計服務費時，即發現有浮
列工程造價，本處給付該公司規劃設計服務費至工程發包後費率
為百分之八十五，約溢付十一萬餘元。不過我認為本工程係依據
實作實算辦理決算，先行溢付之服務費在決算時可以扣回來，不
致會發生浪費公帑情形等語。況該停車場工程除上開浮列預算外
，尚有點焊鋼絲網、南後門裝修及連續壁接頭止水灌漿等工程項
目漏列預算，總計主要漏列項目之金額為八百三十四萬零十四元
。而工程漏算金額之原工程契約主要項目為鋼筋加工及組立，漏
算金額為三百十萬一千四百二十元，主要漏列、漏算之金額達一
千一百四十四萬一千四百三十四元。且計算大漢公司之服務費既
係採實作結算，，該工程既有上開漏列情形，上訴人等人辯稱並
無圖利大漢公司之犯意，即非無據，自難認上訴人等有圖利大漢
公司服務費之犯行等語（見原判決理由貳、六、丁）。原判決既
認乙○○、丙○○係共同意圖為自己及保利公司之不法利益，而
虛列大漢公司之工程預算，甲○○於審查時，亦明知大漢公司工
程預算有浮列之情事，竟仍於職務上所掌管之工程規劃設計及預
算書審查表公文書為不實之登載，使大漢公司獲得十一萬餘元之
不法利益，因認上訴人等分別犯有刑法之背信罪及公務員登載不
實公文書罪，又認上訴人等並無圖利大漢公司之意圖，事實認定
及理由說明，前後不一，自有判決理由矛盾之違法。(4)原判決理
由另說明：乙○○、丙○○事實二、三所為，公訴人認係犯貪污
治罪條例第六條第一項第四款之罪。惟其等以綁標之手段圖利保
利公司部分並未得逞，而虛列工程預算部分雖獲得十一萬餘元不
法利益，但經原審向高雄市政府函查結果，高雄市政府未就公務
員辦理工程發包或委託辦理工程發包訂頒有任何法規命令、職權
命令，亦查無任何違背法律、自治條例、自治規、委辦規則或其
他對多數不特定人民就一般事項所作對外發生效果之規定，是依
裁判時之法律，不能論以乙○○、丙○○貪污治罪條例第六條第
一項第四款之圖利罪，僅能於起訴事實內變更起訴法條論以背信
罪（見原判決理由貳、五）。然原審向高雄市政府工務局函查該
局或直屬上級機關對於所屬公務員執行職務或監督委辦發包等事
務，是否訂頒有任何法規命令、職務命令、委辦規則等行為規範
，資為執行職務時應遵守之依據，經高雄市政府工務局函覆：本
局辦理政府採購業務均依政府採購法暨其相關法令規定辦理，另
本府尚有訂頒「高雄市政府及所屬各機關學校辦理採購文件公開
閱覽制度實施要點」、「高雄市政府及所屬各機關辦理採購開標
及評選作業錄影轉播實施要點」、「高雄市政府及所屬機關學校
未達公告金額採購監辦要點」、「高雄市政府各機關辦理採購招
標寄領作業流程及作業方式」及「巨額採購規定」（詳如附件）
等語，有該局九十八年三月五日高市工務工字第０九八０００五
五七二號函在卷為憑（見原審卷一第一九一至二００頁）。原判
決此部分理由論斷顯與卷內證據資料不符，難謂無證據上理由矛
盾之違法。又此部分檢察官係起訴上訴人等係共犯貪污治罪條例
第六條第一項第四款之圖利罪，而甲○○於審查大漢公司送交工
程預算書時，竟為不實之登載，使大漢公司因而溢領服務費十一
萬餘元，是否有違背上開法令而圖利大漢公司？乙○○、丙○○
有無檢察官所指與甲○○共同圖利大漢公司之犯行，原判決均未
詳予說明，亦有判決理由不備之違法。(5)本件檢察官另起訴：新
工處辦理新建中正地下停車場委外規劃、設計、監造之選商作業
時，承辦人甲○○於七十九年二月五日簽呈擬「直接函請附設有
建築師且具有本項專長之工程顧問機構」為評選之資格條件，經
逐級層送前高雄市長蘇南成批示「如擬」。嗣於七十九年三月十
九日，甲○○又簽報以「本案經洽詢結果，有意參與設計、監造
業務之工程顧問機構計有中華、中興、亞新、亞聯、大漢、喬昱
等六家；經查該六家工程顧問公司附設有建築師部門者，僅中華
顧問工程公司一家，其餘五家或與建築師合作承辦工程，或成員
中有在外開業之建築師，故與原簽奉核之……不符」，擬將選商
資格修列為「三家以上附設有建築師或與建築師合作且具有停車
場相關工程經驗之工程顧問機構」，經蘇南成批示由工務局全權
處理；詎甲○○明知前述六家工程顧問公司中之大漢公司係提供
該公司負責人乙○○前任職林同裧工程顧問公司時，規劃設計「
台北市娥嵋立體停車場」之圖說資料，充當大漢公司之工程經驗
實績，顯與前述選商資格條件不符。竟因該科同事吳乾男推介，
而基於圖利大漢公司之犯意，先由甲○○將大漢公司符合選商條
件之不實事項，記載於其七十九年三月二十七日所擬之簽呈，連
同前述選商條件及擬函邀前述六家工程顧問公司辦理比價之計畫
，簽奉前工務局長齊其森核定辦理。後層經審核後，於七十九年
六月三十日，邀請大漢、亞聯、中華工程顧問公司比價結果，由
大漢公司以工程結算總金額百分之四．二八之服務費率，取得中
正文化中心地下停車場新建工程之規劃、設計、監造權，足生損
害於亞聯、中華公司，並使圖利大漢公司之犯意得逞。因認甲○
○（原判決誤載為甲○○、乙○○、丙○○三人）此部分涉犯貪
污治罪條例第六條第四款及刑法第二百十三條之公務員明知不實
之事項而登載於職務上所掌公文書罪嫌（見起訴書犯罪事實一、
證據並所犯法條六）。原判決於理由說明：高雄市中正文化中心
地下停車場新建工程係由甲○○簽報招商規劃，大漢公司所提出
之「台北市娥嵋立體停車場」之圖說資料，係該公司負責人乙○
○前任職林同裧工程顧問公司時所規劃設計，並非大漢公司之工
程經驗實績等情，核與選商資格條件不符。共同參與比價之亞聯
工程顧問公司未具有停車場相關工程經驗，亦不合於比價條件。
而甲○○於簽呈函請中華顧問、亞聯顧問、大漢顧問等三家顧問
公司比價，並未呈報大漢公司及亞聯工程顧問公司之資格不合選
商條件，顯違背所應負之審查義務。然選商條件未從實審核，既
非僅係針對大漢公司，共同比價之亞聯工程顧問公司亦有類似情
形，以當時公開比價結果未知，大漢公司是否得以得標亦未可知
，尚難據認甲○○有圖利特定廠商之事實，自無證據證明甲○○
有修正後貪污治罪條例第六條第四款之圖利犯行等語（見原判決
理由貳、六、丙）。倘若無訛，甲○○身為新工處工程員，職掌
交通新建工程規劃、設計及審查預算書等相關業務，明知大漢公
司不符合選商資格，竟違背其審查之職責，仍於所擬之簽呈上函
請大漢公司參與比價，復未載明大漢公司不符合選商條件之事實
，使不具參與比價資格之大漢公司得參與比價，是否已使大漢公
司獲得不法利益，即非無疑。況縱甲○○同時亦使不符合選商資
格之亞聯公司參與比價，亦屬是否另有圖利亞聯公司之犯行。原
判決據以認定甲○○並無圖利大漢公司，所為論斷，自有可議。
且檢察官就甲○○於所擬簽呈上虛載大漢公司符合選商條件之不
實事項，認另有涉犯刑法第二百十三條之公務員登載不實公文書
罪嫌，原判決未予說明，亦有判決理由不備及已受請求之事項未
予判決之違誤。以上或為上訴意旨所指摘，或為本院得依職權調
查之事項，應認原判決有撤銷發回之原因。至原不得上訴第三審
之乙○○、丙○○背信罪部分，原判決認與圖利罪有牽連犯裁判
上一罪關係，為上訴效力所及，本院自應併予審判，並與原判決
乙○○、丙○○不另諭知無罪及甲○○不另諭知無罪、免訴部分
（見原判決理由貳、六、七），依審判不可分原則，亦一併發回
，併予指明。
據上論結，應依刑事訴訟法第三百九十七條、第四百零一條，判
決如主文。
中    華    民    國  九十九  年    五    月   二十   日
                      最高法院刑事第十二庭
                          審判長法官  黃  一  鑫
                                法官  張  春  福
                                法官  林  勤  純
                                法官  李  錦  樑
                                法官  陳  國  文
本件正本證明與原本無異
                                      書  記  官
中    華    民    國  九十九  年    五    月  二十六  日
                                                      V

司法院資訊處製作；財團法人民間司法改革基金會備份。
